ACORDAO-COMPLETO-2375860

ACÓRDÃO 2332/2019 ATA 38/2019 - PLENÁRIO

VISTOS, relatados e discutidos estes autos de auditoria com enfoque na implementação e o funcionamento da informatização dos processos judiciais, em especial do Processo Judicial Eletrônico (PJe) e do Modelo Nacional de Interoperabilidade (MNI) , em que se apreciam, nesta fase, embargos de declaração opostos pelo Presidente do Conselho Nacional de Justiça contra o Acórdão 1534/2019-TCU-Plenário, em que este Tribunal deliberou sobre os resultados da ação de controle.
ACORDAM os Ministros do Tribunal de Contas da União, reunidos em Sessão do Plenário, diante das razões expostas pelo Relator, em:
9.1 nos termos do art. 34 da Lei 8.443/1992, conhecer dos presentes embargos de declaração, para, no mérito, dar-lhes parcial provimento, exarando os seguintes esclarecimentos em complemento à deliberação embargada:
9.1.1 nos termos do art. 103-B, §4º, da Constituição Federal, do art. 196 do Código de Processo Civil (Lei 13/105/2015) , do art. 14 da Lei 11.419/2006 e das disposições da Resolução-CNJ 185/2013, esclarecer ao Conselho da Justiça Federal e ao Conselho Superior da Justiça do Trabalho que:
9.1.1.1 os planos de ação determinados nos subitens 9.3 e 9.4 do Acórdão 1534/2019-TCU-Plenário devem ser alinhados com as estratégias de tecnologia da informação e com os ditames de governança preconizados pelo Conselho Nacional de Justiça, com vistas a sanar os aspectos apontados no "Achado 1" do relatório de auditoria objeto da referida deliberação;
9.1.1.2 em face do "Achado 2" do mesmo relatório de auditoria, os referidos planos de ação estão sujeitos à análise prévia pelo Conselho Nacional de Justiça, para críticas, ajustes e consolidação, em conformidade com os requisitos de governança, padronização, interoperabilidade e outros cuja definição é incumbida ao CNJ;
9.1.2 esclarecer que as determinações descritas nos subitens 9.1.2 e 9.1.3 do Acórdão 1534/2019-TCU-Plenário, ao fazerem remissão ao art. 46 da Resolução-CNJ 185/2013, têm seu escopo limitado "às doações de ativos de tecnologia da informação", conforme disposição expressa da referida norma;
9.1.3  esclarecer que o escopo do relatório de auditoria apreciado por meio do Acórdão 1534/2019-TCU-Plenário não abrangeu alocações de recursos orçamentários a órgãos do Poder Judiciário da União destinados ao desenvolvimento e/ou implantação do PJe;
9.2 dar ciência deste Acórdão, bem como do Relatório e Voto que o fundamentam, aos mesmos destinatários do Acórdão 1534/2019-TCU-Plenário, a saber:
9.2.1 Conselho Nacional de Justiça, incluindo cópia do Apêndice 2 do Relatório de Auditoria ora apreciado;
9.2.2 Conselho da Justiça Federal;
9.2.3 Conselho Superior da Justiça do Trabalho;
9.2.4 Tribunais Regionais Federais;
9.2.5 Advocacia-Geral da União;
9.2.6 Defensoria Pública da União;
9.2.7 Conselho Nacional do Ministério Público;
9.2.8 Conselho Federal da Ordem dos Advogados do Brasil

Embargos de declaração contra acórdão que apreciou auditoria operacional realizada com o objetivo de avaliar a implementação e o funcionamento da informatização dos processos judiciais, em especial o Processo Judicial Eletrônico e sua contribuição na desburocratização do Poder Judiciário, as estruturas de governança, os ganhos de eficiência, bem como duplicidades, sobreposições e/ou fragmentações.

Conselho da Justiça Federal; Conselho Nacional de Justiça (vinculador); Conselho Superior da Justiça do Trabalho.

3. Interessados/Responsáveis/Recorrentes:
3.1. Interessado: Superior Tribunal Militar (00.497.560/0001-01)
3.2. Recorrente: Conselho Nacional de Justiça (vinculador) ().

13.1. Ministros presentes: José Mucio Monteiro (Presidente), Walton Alencar Rodrigues, Aroldo Cedraz, Raimundo Carreiro (Relator) e Vital do Rêgo.
13.2. Ministros-Substitutos convocados: Augusto Sherman Cavalcanti e Marcos Bemquerer Costa.

ACORDAO-COMPLETO-2410571

Acórdão de Relação 1147/2020 - Plenário

Acórdão de Relação

RAIMUNDO CARREIRO

Ministro Raimundo Carreiro.

Trata-se de embargos de declaração opostos pelo Presidente do Conselho Nacional de Justiça, Ministro Dias Toffoli, contra o Acórdão 1534/2019-TCU-Plenário, de minha relatoria, exarado em 3/7/2019, nos seguintes termos:
 
VISTOS, relatados e discutidos estes autos em que se aprecia relatório de auditoria com o objetivo de avaliar a implementação e o funcionamento da informatização dos processos judiciais, em especial do Processo Judicial Eletrônico (PJe) e do Modelo Nacional de Interoperabilidade (MNI) .
ACORDAM os Ministros do Tribunal de Contas da União, reunidos em Sessão do Plenário, diante das razões expostas pelo Relator, em:
9.1 determinar ao Conselho Nacional de Justiça, com fundamento no art. 250, inciso II, do Regimento Interno deste Tribunal, que:
9.1.1 apresente a este Tribunal, no prazo de 180 (cento e oitenta) dias, a contar da ciência, plano de ação voltado ao aprimoramento da eficiência, da efetividade e da transparência das ações de implementação e operação do Processo Judicial Eletrônico (PJe) , indicando as medidas a serem adotadas, os responsáveis pelas ações e os respectivos prazos de implementação, abrangendo, no que couber, os objetivos específicos descritos no subitem 252 do Relatório que integra este Acórdão.
9.1.2 nos termos do art. 46 da Resolução-CNJ 185/2013, interrompa, no prazo de 15 (quinze) dias, a contar da ciência, as transferências voluntárias de ativos a tribunais que não tenham implantado efetivamente o PJe; 
9.1.3 nos termos dos arts. 44, 45 e 46 da Resolução-CNJ 185/2013, identifique, no prazo de 45 (quarenta e cinco) dias, a contar da ciência, os órgãos do Poder Judiciário que receberam doações de ativos de tecnologia de informação desse Conselho para a implantação do PJe, e que tenham posteriormente deixado de utilizar o sistema sem a aprovação do Plenário do CNJ, e, na sequência, adote as providências necessárias para reaver os recursos materiais repassados; 
9.2 recomendar ao Conselho Nacional de Justiça, nos termos do art. 250, inciso III, do Regimento Interno deste Tribunal, e com base no princípio da eficiência, fincado no art. 37, caput, da Constituição Federal, que implemente no Processo Judicial Eletrônico (PJe) funcionalidade de monitoramento da frequência e duração dos períodos de indisponibilidade do sistema aos usuários, informando a este Tribunal, no prazo de 180 (cento e oitenta) dias, a contar da ciência, as providências adotadas e os resultados alcançados ou, em caso de não acolhimento da recomendação, as respectivas justificativas;
9.3 determinar ao Conselho da Justiça Federal (CJF) , com fundamento no art. 250, inciso II, do Regimento Interno deste Tribunal, que apresente a este Tribunal, no prazo de 180 (cento e oitenta) dias, a contar da ciência, plano de ação voltado ao aprimoramento da eficiência, da efetividade e da transparência das ações de implementação e operação dos sistemas de processo judicial eletrônico sob sua responsabilidade, indicando as medidas a serem adotadas, os responsáveis pelas ações e os respectivos prazos de implementação, abrangendo, no que couber, os objetivos específicos descritos no subitem 253 do Relatório que integra este Acórdão;  
9.4  determinar ao Conselho Superior da Justiça do Trabalho (CJST) , com fundamento no art. 250, inciso II, do Regimento Interno deste Tribunal, que apresente a este Tribunal, no prazo de 180 (cento e oitenta) dias, a contar da ciência, plano de ação voltado ao aprimoramento da eficiência, da efetividade e da transparência das ações de implementação e operação dos sistemas de processo judicial eletrônico sob sua responsabilidade, indicando as medidas a serem adotadas, os responsáveis pelas ações e os respectivos prazos de implementação, abrangendo, no que couber, os objetivos específicos descritos no subitem 254 do Relatório que integra este Acórdão;  
9.5 determinar à SecexAdministração que autue processo de monitoramento das determinações e recomendação ora expedidos, nos termos do art. 243 do Regimento Interno deste Tribunal, com enfoque especial nos planos de ação;
9.6 dar ciência do presente Acórdão, bem como do Relatório e Voto que o fundamentam, aos seguintes órgãos:
9.6.1 Conselho Nacional de Justiça, incluindo cópia do Apêndice 2 do Relatório de Auditoria ora apreciado;
9.6.2 Conselho da Justiça Federal;
9.6.3 Conselho Superior da Justiça do Trabalho;
9.6.4 Tribunais Regionais Federais;
9.6.5 Advocacia-Geral da União;
9.6.6 Defensoria Pública da União;
9.6.7 Conselho Nacional do Ministério Público;
9.6.8 Conselho Federal da Ordem dos Advogados do Brasil.  (Grifei) .
2.	Não consta dos autos a data em que o embargante tomou ciência do feito, o que prejudica o exame de admissibilidade quanto à tempestividade do recurso.
3.	O embargante suscita a ocorrência de omissões, contradições e obscuridades relacionadas aos seguintes dispositivos da deliberação em foco:
	-  subitens 9.1.1, 9.3 e 9.4, no que tange a aspectos de "governança prevista na Resolução CNJ n° 185 de 2013 e na Portaria CNJ n° 26 de 2015" e da "formulação e execução estratégica da política de informatização do processo judicial";
	-  subitens 9.1.2 e 9.1.3, quanto à interpretação a ser dada ao comando para interrupção das "transferências voluntárias de ativos a tribunais que não tenham implantado efetivamente o PJe".
	"omissão e da obscuridade na necessidade de fortalecimento de governança e liderança por parte do cnj" -  subitens 9.1.1, 9.3 e 9.4 
4.	O primeiro questionamento é assim detalhado:
4.1	O primeiro questionamento refere-se à "interpretação dos comandos expressos nos itens 9.1.1, 9.3 e 9.4, que determinam respectivamente ao CNJ, ao CJF e ao CSJT a elaboração, de forma individual e particular, de planos de ação voltados ao aprimoramento da eficiência, da efetividade e da transparência das ações de implementação e operação dos sistemas de processo judicial eletrônico sob a responsabilidade de cada um dos Conselhos".
4.2	Segundo o embargante, a produção de três planos de ação distintos e aparentemente desvinculados operaria contra a "preponderância do CNJ como órgão superior responsável pelo controle da atuação administrativa e financeira de todo o Poder Judiciário, inclusive daqueles subordinados ao CJF e ao CSJT, nos termos do art. 103-B da CF/88".
4.3	      Um dos objetivos do acórdão embargado foi "propiciar a unicidade de governança nas ações atinentes aos sistemas de processo judicial eletrônico, visando a sua uniformização em máximo grau", conforme descrição do Achado 1:
Achado 1. Devido às lacunas no exercício de liderança, estratégia e controle institucional, ocorreu a fragmentação na implantação da versão nacional do Processo Judicial Eletrônico, ocasionando a sobreposição e duplicidade nas soluções, por meio de implantação de sistemas próprios, inclusive privados, sem adequada comunicação entre eles, o que impactou na burocratização do acesso ao Poder Judiciário, bem como no aumento de custos e dos tempos de tramitação para permitir a comunicação entre os órgãos operadores do processo judicial. O controle desenhado para mitigar os riscos de comunicação não foi adequadamente implementado.
4.4	       Dessa forma, ao ordenar "a elaboração de três planos de ação distintos e desvinculados entre si não seria satisfatória para o saneamento dos problemas descritos", o acórdão embargado incorre em contradição "em relação aos "objetivos da auditoria, seus achados e os comandos expressos no decisum."  
4.5	      A par disso, "o acórdão faz referências a sistemas de processo judicial eletrônico utilizando formas distintas de menção e de especificação, segundo a responsabilidade do CNJ, do CJF ou do CSJT, reforçando a possibilidade de existência de fragmentação, de sobreposição e de duplicidade de soluções." Ao fazer "menções de cunho genérico e pouco especifico", empregando, para o CJF e o CSJT, a terminologia aberta sistemas de processo judicial eletrônico", o acórdão dá "nova margem interpretativa de que pode haver distintos sistemas de processo judicial eletrônico em operação na justiça brasileira". Ocorre que, "ao mencionar o CNJ, o acórdão faz menção especifica ao sistema PJe, desenvolvido e disseminado pelo CNJ como sistema processual a ser adotado por toda a Justiça brasileira". 
4.6	       Assim sendo, assevera o embargante, "O acórdão poderia ter sido especifico no sentido de determinar a necessidade compulsória de alinhamento, de coerência e de vinculação entre os planos de ação a serem elaborados pelos órgãos auditados" (grifei) .
4.7	       Ainda nesse diapasão, alega-se que a elaboração de planos de ação distintos e desvinculados prejudica o objetivo da auditoria de fortalecer a governança e a liderança do CNJ quanto ao tema enfocado (processo judicial eletrônico) .
4.8	          A efetiva implantação da estrutura de governança é prevista na Resolução CNJ n° 185 de 2013 e na Portaria CNJ n° 26 de 2015, "bem como a correção das falhas na formulação e execução estratégica da política de informatização do processo judicial, conforme apontado pelo Achado 2, resultante do processo de auditoria", verbis:
Achado 2. Devido à ausência de implementação da estrutura de governança da forma prevista na Resolução-CNJ 185 de 2013 e Portaria-CNJ 26 de 2015, bem como às falhas na formulação da estratégia da política de informatização do processo judicial e às falhas nos processos de avaliação, acompanhamento e monitoramento, o atendimento dos interesses das diversas partes interessadas ficou prejudicado, resultando em sistemas informatizados de baixa qualidade, o que prejudica o acesso à justiça ao cidadão e não produz impactos significativos na economia de recursos e no aumento da celeridade do Poder Judiciário.
4.9	          Em conformidade com esse achado, o "acórdão poderia ter sido explícito no sentido de apontar o CNJ como responsável pela análise, pela aprovação, pela correção e pela consolidação dos planos de ação a serem elaborados pelos órgãos auditados".
4.10.	         Tais imprecisões "podem vir a comprometer a própria eficácia e a efetividade das decisões expressas, bem como dos objetivos do processo de auditoria praticado".
"Omissão na determinação de interrupção de transferências voluntárias e de recuperação de ativos perante os tribunais" - subitens 9.1.2 e 9.1.3
5.	         Sobre esse questionamento, o embargante argumenta que:
    No texto descrito no item 9.1.2, não resta claro se a interrupção determinada inclui ativos financeiros e orçamentários, ou se se limitam a ativos de tecnologia da informação, conforme, especificado no item 9.1.3 do mesmo acórdão.
   Tal constatação configura situação de obscuridade e dificulta a correta interpretação e o consequente cumprimento efetivo da determinação contida no acórdão.
   Demais disso, e talvez de forma mais gravosa, verifica-se que o acórdão não trata de recursos orçamentários obtidos por órgãos pelo Poder Judiciário da União, destinados exclusivamente ao desenvolvimento e/ou implantação do PJe, sem que tal destinação tenha sido efetivamente cumprida.
    É cediço que diversos Tribunais receberam ativos e recursos, voltados à implantação do sistema PJe, tanto na forma de equipamentos, de licenças de software, dentre outros, bem como na forma de recursos orçamentários.
   Entende-se que tal situação deva ser objeto de forma mais clara por parte do acórdão.  (Grifei) .
6.	  Alfim, o recorrente formula os seguintes pedidos a esta Corte de Contas:
1. determinar, aos órgãos auditados, que os planos de ação a serem elaborados pelo CJF e pelo CSJT estejam alinhados com as estratégias de tecnologia da informação e com os ditames de governança preconizados pelo CNJ, na qualidade de órgão Governante Superior responsável pelo controle administrativo e financeiro de todo o Poder Judiciário, nos termos do art. 103-b, CF/88 e com vistas a sanar os aspectos apontados no Achado 1 da auditoria;
2. determinar, aos órgãos auditados, que os planos de ação a serem elaborados pelo CJF e pelo CSJT sejam submetidos à análise prévia, por parte do CNJ, atribuindo a este último a prerrogativa de apresentar criticas e ajustes, além de efetuar a consolidação dos planos com vistas à uniformização da governança e ao fortalecimento da liderança, a fim de sanar os aspectos apontados no Achado 2 da auditoria;
3. esclarecer a obscuridade aventada no item 9.1.2, especificando-se quais tipos de ativos (financeiros, materiais, etc) devem ter sua transferência voluntária interrompida; e 
4. incluir, dentre as determinações do acórdão, que o Conselho Nacional de Justiça proceda à identificação dos órgãos do Poder Judiciário que receberam recursos da União para a implantação do PJe e que tenham posteriormente deixado de utilizar o sistema sem a aprovação do Plenário do CNJ, e que adote as providências para reaver os recursos repassados.
É o Relatório.

Não atuou.

RELATÓRIO DE AUDITORIA. AVALIAÇÃO DA IMPLEMENTAÇÃO E O FUNCIONAMENTO DA INFORMATIZAÇÃO DOS PROCESSOS JUDICIAIS, EM ESPECIAL DO PROCESSO JUDICIAL ELETRÔNICO (PJE) E DO MODELO NACIONAL DE INTEROPERABILIDADE (MNI). DETERMINAÇÕES. EMBARGOS DE DECLARAÇÃO. PROCEDÊNCIA PARCIAL. ESCLARECIMENTOS COMPLEMENTARES AO ACORDÃO EMBARGADO. CIÊNCIA.

RELATÓRIO DE AUDITORIA (RA)

Secretaria de Controle Externo da Administração do Estado (SecexAdmin).

Trata-se de embargos de declaração opostos pelo Presidente do Conselho Nacional de Justiça, Ministro Dias Toffoli, contra o Acórdão 1534/2019-TCU-Plenário, de minha relatoria.
2.	Quanto à admissibilidade, embora a aferição da tempestividade esteja prejudicada, fazem-se presentes os demais requisitos fixados no art. 34 da Lei 8.443/1992, cumprindo, assim, conhecer do recurso.
3.	No mérito, acolho parcialmente as razões expostas pelo embargante, para dar provimento parcial ao feito, no sentido de esclarecer alguns pontos da deliberação em análise que podem suscitar dúvidas de interpretação.
4.	Conforme visto no Relatório, o embargante alega a ocorrência de omissões e obscuridades assim resumidas:
	a) omissão e obscuridade na necessidade de fortalecimento de governança e liderança por parte do CNJ -  subitens 9.1.1, 9.3 e 9.4;
	b) omissão na determinação de interrupção de transferências voluntárias e de recuperação de ativos perante os tribunais - subitens 9.1.2 e 9.1.3.
5.	Em relação aos subitens 9.1.1, 9.3 e 9.4, o embargante sustenta, em síntese, que os comandos para elaboração de três planos de ação independentes, dirigidos, respectivamente, ao Conselho Nacional de Justiça (9.1.1) , ao Conselho da Justiça Federal (9.3) e ao Conselho Superior da Justiça do Trabalho (9.4) , podem ensejar projetos desvinculados entre si, sem os necessários requisitos de padronização e governança, cuja integração compete ao CNJ.
6.	Para melhor compreensão, cabe reprisar as mencionadas determinações:  
9.1.1 apresente a este Tribunal, no prazo de 180 (cento e oitenta) dias, a contar da ciência, plano de ação voltado ao aprimoramento da eficiência, da efetividade e da transparência das ações de implementação e operação do Processo Judicial Eletrônico (PJe) , indicando as medidas a serem adotadas, os responsáveis pelas ações e os respectivos prazos de implementação, abrangendo, no que couber, os objetivos específicos descritos no subitem 252 do Relatório que integra este Acórdão;
9.3 determinar ao Conselho da Justiça Federal (CJF) , com fundamento no art. 250, inciso II, do Regimento Interno deste Tribunal, que apresente a este Tribunal, no prazo de 180 (cento e oitenta) dias, a contar da ciência, plano de ação voltado ao aprimoramento da eficiência, da efetividade e da transparência das ações de implementação e operação dos sistemas de processo judicial eletrônico sob sua responsabilidade, indicando as medidas a serem adotadas, os responsáveis pelas ações e os respectivos prazos de implementação, abrangendo, no que couber, os objetivos específicos descritos no subitem 253 do Relatório que integra este Acórdão;  
     9.4  determinar ao Conselho Superior da Justiça do Trabalho (CJST) , com fundamento no art. 250, inciso II, do Regimento Interno deste Tribunal, que apresente a este Tribunal, no prazo de 180 (cento e oitenta) dias, a contar da ciência, plano de ação voltado ao aprimoramento da eficiência, da efetividade e da transparência das ações de implementação e operação dos sistemas de processo judicial eletrônico sob sua responsabilidade, indicando as medidas a serem adotadas, os responsáveis pelas ações e os respectivos prazos de implementação, abrangendo, no que couber, os objetivos específicos descritos no subitem 254 do Relatório que integra este Acórdão.  (Grifei) .
7.	Em reforço a seu argumento, o embargante faz remissão aos dois achados de auditoria que embasaram tais determinações, a saber:
Achado 1. Devido às lacunas no exercício de liderança, estratégia e controle institucional, ocorreu a fragmentação na implantação da versão nacional do Processo Judicial Eletrônico, ocasionando a sobreposição e duplicidade nas soluções, por meio de implantação de sistemas próprios, inclusive privados, sem adequada comunicação entre eles, o que impactou na burocratização do acesso ao Poder Judiciário, bem como no aumento de custos e dos tempos de tramitação para permitir a comunicação entre os órgãos operadores do processo judicial. O controle desenhado para mitigar os riscos de comunicação não foi adequadamente implementado.
Achado 2. Devido à ausência de implementação da estrutura de governança da forma prevista na Resolução-CNJ 185 de 2013 e Portaria-CNJ 26 de 2015, bem como às falhas na formulação da estratégia da política de informatização do processo judicial e às falhas nos processos de avaliação, acompanhamento e monitoramento, o atendimento dos interesses das diversas partes interessadas ficou prejudicado, resultando em sistemas informatizados de baixa qualidade, o que prejudica o acesso à justiça ao cidadão e não produz impactos significativos na economia de recursos e no aumento da celeridade do Poder Judiciário.
8.	Assim, requer a este Tribunal, em relação ao ponto em comento, as seguintes providências:
1. determinar, aos órgãos auditados, que os planos de ação a serem elaborados pelo CJF e pelo CSJT estejam alinhados com as estratégias de tecnologia da informação e com os ditames de governança preconizados pelo CNJ, na qualidade de órgão Governante Superior responsável pelo controle administrativo e financeiro de todo o Poder Judiciário, nos termos do art. 103-b, CF/88 e com vistas a sanar os aspectos apontados no Achado 1 da auditoria;
2. determinar, aos órgãos auditados, que os planos de ação a serem elaborados pelo CJF e pelo CSJT sejam submetidos à análise prévia, por parte do CNJ, atribuindo a este último a prerrogativa de apresentar criticas e ajustes, além de efetuar a consolidação dos planos com vistas à uniformização da governança e ao fortalecimento da liderança, a fim de sanar os aspectos apontados no Achado 2 da auditoria;
9.	Sobre essa primeira questão, considero parcialmente procedentes os questionamentos externados pelo embargante.
10.	É certo que o CNJ possui atribuições de governança e padronização do PJe no âmbito do Poder Judiciário. São competências que defluem do art. 103-B, §4º, da Constituição Federal, do art. 196 do Código de Processo Civil (Lei 13/105/2015) , do art. 14 da Lei 11.419/2006 e das disposições da Resolução-CNJ 185/2013, verbis:
- Constituição Federal
Art.103-B (...) 
§ 4º Compete ao Conselho [Nacional de Justiça] o controle da atuação administrativa e financeira do Poder Judiciário e do cumprimento dos deveres funcionais dos juízes, cabendo-lhe, além de outras atribuições que lhe forem conferidas pelo Estatuto da Magistratura.  (Grifei) .
 	- Código de Processo Civil (Lei 13/105/2015) 
Art. 196. Compete ao Conselho Nacional de Justiça e, supletivamente, aos tribunais, regulamentar a prática e a comunicação oficial de atos processuais por meio eletrônico e velar pela compatibilidade dos sistemas, disciplinando a incorporação progressiva de novos avanços tecnológicos e editando, para esse fim, os atos que forem necessários, respeitadas as normas fundamentais deste Código.  (Grifei) .
	- Lei 11.419/2016 - dispõe sobre a informatização do processo judicial, entre outras providências) 
	Art. 14. Os sistemas a serem desenvolvidos pelos órgãos do Poder Judiciário deverão usar, preferencialmente, programas com código aberto, acessíveis ininterruptamente por meio da rede mundial de computadores, priorizando-se a sua padronização.  (...) (Grifei) .
	- Resolução-CNJ 185/2013 - editada pelo CNJ, institui "o Sistema Processo Judicial Eletrônico - PJe como sistema informatizado de processo judicial no âmbito do Poder Judiciário e estabelecer os parâmetros para o seu funcionamento"
11.	Não há dúvidas, portanto, de que, embora o acórdão embargado tenha determinado, individualmente, ao CNJ ao CJF e ao CSJT a elaboração de planos de ação para o "aprimoramento da eficiência, da efetividade e da transparência das ações de implementação e operação" dos sistemas de processo judicial eletrônico sob suas responsabilidades, as normas gerais acima citadas, notadamente as disposições do art. 103-B, §4º, da Constituição Federal,  do art. 14 da Lei 11.419/2006 e do art. 196 do CPC, conferem ao CNJ a atribuição de coordenar esses esforços. 
12.	Logo, mesmo que a deliberação em comento não mencione essa possibilidade - de atuação coordenadora do CNJ na elaboração dos planos de ação -, trata-se de uma competência que pode ser exercida de ofício, independentemente de eventual comando específico deste Tribunal. 
13.	Não obstante, para melhor clareza na interpretação do acórdão embargado, reconheço oportuna a preocupação externada pelo Presidente do CNJ, no sentido de que:
		       - os planos de ação determinados nos subitens 9.3 e 9.4 do Acórdão 1534/2019-TCU-Plenário devam ser alinhados com as estratégias de tecnologia da informação e com os ditames de governança preconizados pelo Conselho Nacional de Justiça, com vistas a sanar os aspectos apontados no "Achado 1" do relatório de auditoria objeto da referida deliberação;
                   - em face do "Achado 2" do mesmo relatório de auditoria, os referidos planos de ação estão sujeitos à análise prévia pelo Conselho Nacional de Justiça, para críticas, ajustes e consolidação, em conformidade com os requisitos de governança, padronização, interoperabilidade e outros cuja definição é incumbida ao CNJ.
14.	        Nessa esteira, ressalvo apenas que, dada a natureza essencialmente aclaratória da presente espécie recursal, a solução mais adequada ao caso não é veicular novas determinações, mas apenas esclarecer aos destinatários acerca desses requisitos inerentes à elaboração dos planos de ação, cuja coordenação, para fins de críticas, ajustes e consolidação, compete ao Conselho Nacional de Justiça, conforme amplamente demonstrado.
15.	      Nesse ponto, portanto, dou provimento parcial aos embargos.
16.	      No que tange à alegada omissão (ou obscuridade) relacionada aos subitens 9.1.2 e 9.1.3 do acórdão embargado, considero-a improcedente. 
17.	      Repriso os comandos questionados:
9.1.2 nos termos do art. 46 da Resolução-CNJ 185/2013, interrompa, no prazo de 15 (quinze) dias, a contar da ciência, as transferências voluntárias de ativos a tribunais que não tenham implantado efetivamente o PJe; 
9.1.3 nos termos dos arts. 44, 45 e 46 da Resolução-CNJ 185/2013, identifique, no prazo de 45 (quarenta e cinco) dias, a contar da ciência, os órgãos do Poder Judiciário que receberam doações de ativos de tecnologia de informação desse Conselho para a implantação do PJe, e que tenham posteriormente deixado de utilizar o sistema sem a aprovação do Plenário do CNJ, e, na sequência, adote as providências necessárias para reaver os recursos materiais repassados;  (grifei) .
18.	     Segundo o embargante, "No texto descrito no item 9.1.2, não resta claro se a interrupção determinada inclui ativos financeiros e orçamentários, ou se se limitam a ativos de tecnologia da informação, conforme, especificado no item 9.1.3 do mesmo acórdão."
19.	     Aduz que "diversos Tribunais receberam ativos e recursos, voltados à implantação do sistema PJe, tanto na forma de equipamentos, de licenças de software, dentre outros, bem como na forma de recursos orçamentários". E arremata assinalando que "tal situação deva ser objeto de forma mais clara por parte do acórdão".
20.	      Nesse diapasão, o embargante requer deste Tribunal as seguintes providências:
3. esclarecer a obscuridade aventada no item 9.1.2, especificando-se quais tipos de ativos (financeiros, materiais, etc) devem ter sua transferência voluntária interrompida; e 
4. incluir, dentre as determinações do acórdão, que o Conselho Nacional de Justiça proceda à identificação dos órgãos do Poder Judiciário que receberam recursos da União para a implantação do PJe e que tenham posteriormente deixado de utilizar o sistema sem a aprovação do Plenário do CNJ, e que adote as providências para reaver os recursos repassados.
21.	    Não há obscuridade nem omissão a ser sanada. 
22.	    A uma, porque ambas as determinações incluem expressamente, entre seus fundamentos, o art. 46 da Resolução-CNJ 185/2013. Tal dispositivo é claro ao dizer que "As doações de ativos de tecnologia da informação pelo CNJ serão direcionadas, exclusivamente, aos Tribunais que implantaram ou estão em fase de implantação do PJe". Assim, não há margem a dúvidas quanto ao alcance desses comandos: apenas ativos de tecnologia da informação. 
23.       	A duas, porque o próprio escopo do relatório de auditoria, ao analisar a transferência de recursos ao órgãos do Poder Judiciário para a implementação do PJe, limitou-se às disposições do precitado art. 46 da Resolução-CNJ 185/2013, ou seja, somente ativos de tecnologia da informação, sem considerar os eventuais recursos financeiros transferidos. Em outras palavras, a ação de controle não enfocou a transferência de recursos financeiros. Daí não caber determinação nesse sentido, pois não foi reportado no relatório encaminhado à apreciação do Tribunal nenhum achado de auditoria que dê suporte a eventual determinação nesse sentido. 
24.	Importa consignar que se trata de uma limitação procedimental inerente ao rito aplicável ao relatório de auditoria, no sentido de que todas as determinações devam estar apoiadas em achados devidamente reportados. Isso não significa, portanto, que este Tribunal esteja a negar o fato alegado pelo embargante - de que também foram transferidos recursos orçamentários para outros órgãos do Poder Judiciário com o objetivo de implantação do PJe -, mas apenas que não cabe expedir determinações sobre questões não analisadas pela equipe de auditoria. 
25.     	Entretanto, sem prejuízo dessas conclusões, considero oportuno esclarecer na presente assentada - em redundância de intuito pedagógico - que os subitens 9.1.2 e 9.1.3 do acórdão embargado referem-se apenas a ativos de tecnologia da informação e que o relatório de auditoria não abrangeu alocações de recursos orçamentários. Tais elucidações visam a afastar qualquer laivo de obscuridade dos comandos assinalados.  
26.	Seguem-se, assim, os esclarecimentos que proponho à questão em exame:
	               - esclarecer que as determinações descritas nos subitens 9.1.2 e 9.1.3 do Acórdão 1534/2019-TCU-Plenário, ao fazerem remissão ao art. 46 da Resolução-CNJ 185/2013, têm seu escopo limitado "às doações de ativos de tecnologia da informação", conforme disposição expressa da referida norma;
	               - esclarecer que o escopo do relatório de auditoria apreciado por meio do Acórdão 1534/2019-TCU-Plenário não abrangeu alocações de recursos orçamentários a órgãos do Poder Judiciário da União destinados ao desenvolvimento e/ou implantação do PJe.
27.	     À luz dessas considerações, considero parcialmente procedentes os presentes embargos.
	            Do exposto, VOTO por que seja aprovado o Acórdão que ora submeto a este Colegiado.
TCU, Sala das Sessões Ministro Luciano Brandão Alves de Souza, em 2 de outubro de 2019.
RAIMUNDO CARREIRO 
Relator